【裁判字號】    99,訴,582
【裁判日期】    990628
【裁判案由】    侵權行為損害賠償
【裁判全文】
臺灣高雄地方法院民事判決               99年度訴字第582號
原      告  丁○○
            己○○
共      同
訴訟代理人  王建強律師
            陳欣怡律師
            王盛鐸律師
被      告  龍勳交通有限公司
法定代理人  戊○○
訴訟代理人  甲○○
被      告  乙○○
被      告  丙○○
當事人間請求侵權行為損害賠償事件，本院民國99年6 月15日言
詞辯論終結，判決如下：
    主      文
被告丙○○應給付原告丁○○新台幣壹佰玖拾陸萬肆仟零肆拾參
元、原告己○○新台幣貳佰貳拾壹萬玖仟伍佰玖拾柒元，及均自
民國九十九年三月二十四日起至清償日止，按年息百分之五計算
之利息。
原告其餘之訴駁回。
訴訟費用由被告丙○○負擔五分之四，餘由原告負擔。
本判決第一項於原告丁○○以新台幣陸拾伍萬肆仟元、原告己○○以新台幣柒拾肆萬元為被告丙○○供擔保後，得假執行。但被
告丙○○如以新台幣壹佰玖拾陸萬肆仟零肆拾參元、貳佰貳拾壹
萬玖仟伍佰玖拾柒元分別為原告丁○○、原告己○○預供擔保後
，得免為假執行。
原告其餘假執行之聲請駁回。
    事實及理由
一、被告龍勳交通有限公司經合法通知，無正當理由未於最後言
    詞辯論期日到場，核無民事訴訟法第386 條所列各款情形，
    爰依原告之聲請，由其一造辯論而為判決。
二、原告主張：被告丙○○於民國97年4 月22日上午，騎乘車牌
    號碼615-BJG 號重型機車，沿高雄市前鎮區○○○路慢車道
    由南往北方向行駛，於同日上午9 時48分許，行經中山四路
    與五甲三路交岔路口以北100 公尺處時，適被害人葉婉亭騎
    乘車牌號碼BMC-713 號重型機車，沿中山四路慢車道同向在
    前行駛，丙○○竟疏未注意車前狀況，且未保持安全之超車
    距離，貿然以時度50至60公里之速度，自左前方超越葉婉亭
    所騎乘之機車，致其右手臂擦撞葉婉亭所騎乘機車之左側後
    照鏡，葉婉亭因而人車倒地，並摔至外側快車道，適受僱於
    被告龍勳交通有限公司（下稱龍勳公司）擔任司機之被告乙○○，駕駛車牌號碼120-JC號半聯結車，沿外側快車道同向
    行駛而至，亦疏未注意車前狀況，反應遲緩而煞車不及，致
    該半聯結車右前車輪輾過葉婉亭，造成葉婉亭當場死亡。丙○○、乙○○就系爭事故之發生均有過失，並共同不法侵害
    葉婉亭致死，應負共同侵權行為之連帶賠償責任，而龍勳公
    司為乙○○之僱用人，自應與葉溪泉負僱用人之連帶賠償責
    任。原告丁○○、己○○為葉婉亭之父、母，各為葉婉亭支
    出醫療費用1,225 元、殯葬費用721,765 元，又葉婉亭對原
    告等負有法定扶養義務，丁○○受有扶養費412,818 元之損
    害，己○○受有扶養費668, 372元之損害，再原告等痛失愛
    女，白髮人送黑髮人，內心痛苦莫名，各請求精神慰藉金2,
    000,000 元，扣除原告等已領取之強制汽車責任保險金各75
    0,000 元後，丁○○得請求被告賠償之金額共為2,385,808
    元、己○○得請求被告賠償之金額共為2,641,362 元。爰依
    民法第184 條第1 項前段、第18 5條第1 項前段、第188 條
    第1 項、第192 條第1 項、第2 項、第194 條之法律關係提
    起本訴等語。並聲明：(一)被告丙○○、乙○○應連帶給付原
    告丁○○2,385,808 元、連帶給付原告己○○2,641,362 元
    ，及均自起訴狀繕本送達翌日起至清償日止，按年息5%計算
    之利息。(二)被告乙○○、龍勳公司應連帶給付原告丁○○
    2,385,808 元、連帶給付原告己○○2,641,362 元，及均自
    起訴狀繕本送達翌日起至清償日止，按年息5%計算之利息。
    (三)前二項所命給付，如被告其中一人為給付者，其餘被告於
    其給付範圍內免給付義務。(四)願供擔保請求宣告假執行。
三、被告之抗辯：（一）被告丙○○以：對於系爭車禍事故之發
    生其有過失並不爭執，惟原告請求之殯葬費用及精神慰藉金
    過高等語，資為抗辯。（二）被告乙○○、龍勳公司則以：
    本件交通事故之發生係因被害人葉婉亭遭被告丙○○擦撞後
    ，突然倒地滑入乙○○行駛之車道內，始造成與乙○○發生
    撞擊，乙○○當時亦無超速之情事，乙○○對此事實之發生
    無從預見亦無從期待其能對之防免，自無過失可言；又即使
    乙○○有過失，原告請求之殯葬費用及精神慰藉金亦過高等
    語，資為抗辯。（三）並均聲明：原告之訴及假執行之聲請
    均駁回；如受不利判決，願供擔保免為假執行。
三、兩造不爭執事項：
（一）被害人葉婉亭於上開時、地，騎乘機車遭被告丙○○擦撞
      ，因而人車倒地並摔至外側快車道，適被告乙○○駕駛龍
      勳公司所有之車牌號碼120-JC號半聯結車，沿外側快車道
      同向行駛而至，該半聯結車右前車輪遂輾過葉婉亭，葉婉
      亭乃當場死亡。有高雄市政府警察局交通局道路交通故現
      場圖、現場照片、臺灣高雄地方法院檢察署相驗屍體證明
      書等在上開刑事卷內之卷證資料等在卷可稽。
（二）被告丙○○就本件車禍事故之發生有過失，其過失致死犯
      行並經本院以98年度審交易字第88號刑事判決判處有期徒
      刑10月確定在案。有刑事判決（卷第28頁）及本院調取之
      上開刑事卷卷宗在卷可佐。
（三）被告乙○○為被告龍勳公司之受僱人，發生本件事故時係
      在執行職務中。
（四）原告2 人為葉婉亭支出醫療費用各1,225 元；原告2 人含
      被害人葉婉亭在內共有3 名子女，原告丁○○為42年10月
      23 日 生，以法定65歲之退休年齡計算至依內政部公布之
      97年度國人男姓平均餘命75.5歲，尚有10.5年之平均餘命
      須受扶養，依依行政院主計處公布之97年台灣省每人最低
      生活費9,829 元，做為計算原告所得請求之扶養費標準，
      依霍夫曼計算式扣除中間法定利息，得請求被告賠償扶養
      費損失412,818 元；原告己○○為46年10月13日生，以法
      定65歲之退休年齡計算至依內政部公布之97年度國人女姓
      平均餘命82歲，尚有17年之平均餘命須受扶養，依行政院
      主計處公布之97年台灣省每人最低生活費9,829 元，做為
      計算原告所得請求之扶養費標準，依霍夫曼計算式扣除中
      間法定利息，得請求被告賠償扶養費損失668,372 元。
（五）原告各已領取強制汽車責任保險金750,000 元。
（六）原告對被告乙○○提出的過失致死刑事告訴業經檢察官以
      97年度偵字16688 號為不起訴處分，原告聲請再議後亦經
      臺灣高等法院高雄分院檢察署以98年度上聲議字第291 號
      駁回再議確定在案，有處分書2 份在卷可稽（卷第77-81
      頁）。
四、本件之爭點：
（一）被告乙○○就本件車禍事故之發生是否亦有過失，而應與
      被告丙○○負共同侵權行為責任？被告乙○○、龍勳公司
      是否亦應負侵權行為賠償責任？
（二）被告應賠償之金額為若干？
五、被告乙○○就本件車禍事故之發生是否亦有過失，而應與被
    告丙○○負共同侵權行為責任？被告乙○○、龍勳公司是否
    亦應負侵權行為賠償責任？
（一）被告丙○○部份：
      按，汽車行駛時，駕駛人應注意車前狀況，並隨時採取必
      要之安全措施；汽車在設有快慢車道分隔線之慢車道，時
      速不得超過40公里；汽車超車時，應於前車左側保持半公
      尺以上之間隔超過，道路交通安全規則第93條第1 項第1
      款、第101 條第1 項第5 款、第94條第3 項分別定有明文
      。上開規定係一般駕駛人所應注意並確實遵守之事項，被
      告既領有駕駛執照，自應知之甚詳，且依被告丙○○之智
      識、能力及當時之天氣、道路狀況，復無不能注意之情事
      ，詎其竟疏未注意前開規定，在未保持安全之超車距離下
      ，即貿然以時度50至60公里之速度超車，致被害人葉婉亭
      受擦撞後，摔至外側快車道，遭乙○○所駕駛之半聯結車
      輾斃，其駕駛行為顯有過失，至為明確，且被告丙○○對
      原告主張之上開事實及其確有上開過失亦不爭執，自應負
      侵權行為賠償責任。
（二）被告乙○○、龍勳公司部份：
      按，所謂過失，係指應注意能注意而不注意而言，因此行
      為人（被告）如對事實之發生無從預見，亦無從期待其能
      對之防免，自無過失可言。本件原告雖主張被告乙○○亦
      有過失，惟被告則以前詞抗辯，經查：
  １、本件交通事故發生之過程，被告乙○○於刑事案件之警訊
      談話紀錄表及調查筆錄中均已陳明：「我從中山四路南向
      北外快車道直行至肇事地，我看見1 台機車突然間摔倒在
      我車前，人車倒地，機車往前滑行，我緊急煞車後... 」
      、「... 當時發現狀況我只能煞車反應，無法閃避。」；
      被告丙○○亦陳明：「當時我行駛沿高雄市前鎮區○○○
      路慢車道... ，我右側身體與對方（指葉婉亭）左側後照
      鏡發生擦撞肇事，對方在我車道右前方，我聽到機車摔倒
      聲往後方看，看到重機車倒在地上..」、「... 立即下車
      去事故現場查看對方受傷情形，就看到對方倒在半聯結車
      車輪底下... 」，其二人之上開陳述係於車禍發生後最接
      近事實之陳述，且內容相符，應足採信。則以被害人葉婉
      亭係遭被告丙○○擦撞後人車突然間摔倒至被告乙○○車
      道前之半聯結車前之情形以觀，衡諸常情，一般人均無從
      預見，亦無從期待能於此突然之短暫時間內為防免輾過被
      害人之行為及反應，依上開過失定義之說明，自不足以認
      被告乙○○有何過失可言。
  ２、又本件交通事故被告乙○○所駕駛之聯結車於現場留有右
      煞車痕約5.6 公尺，有上開刑事卷之道路交通事故現場圖
      在卷可稽，依交通部公佈之「一般公路汽車煞車距離、行
      車速度對照表」所載之汽車煞車痕5.6 公尺所示之被告當
      時行駛之時速並未超過35公里，而該路段之快車道速限係
      時速60公里，有臺灣高雄地方法院檢察署公務電話紀錄表
      在偵查卷可稽，亦難認定被告乙○○有何超速行駛之過失
      行為。
  ３、原告雖主張依道路交通事故現場圖所載，被告乙○○所駕
      駛之聯結車車頭有右擺之情形，而主張被告有閃避不當之
      過失，惟查道路交通事故現場圖雖記載有被告乙○○所駕
      駛聯結車之車頭有右擺之情形，惟該現場圖亦已同時載明
      該聯結車肇事後有移動現場向後倒退之情形，被告乙○○
      於警訊談話紀錄表及調查筆錄中並均已陳明，其係為讓11
      9 救護死者因此於肇事後向後退一點，是該現場圖所繪製
      之聯結車位置已非肇事當時之位置，故被告乙○○所駕駛
      之聯結車車頭雖有右擺之情形，並不足以認定被告乙○○
      有閃避不當之過失情形；又衡諸常情，被告乙○○所駕駛
      者係大型之聯結車且有載重（車上共載有重量38600 公斤
      之鋼筋），其總噸數遠重於一般車輛，機械反應時間較長
      ，不能期待該車如一般自用小客車在某種時速以下即煞即
      停，再者，行進中之車輛於緊急煞停時，勢必轉動方向盤
      以助停車，被告乙○○當時如轉向左方以避免右方來之訴
      外人葉婉亭之車輛，惟依當時適值上班時間，行車川流路
      況擁擠之情況下，如轉向左方，是否會造成更大損害，當
      未可知，故在瞬間須作決定之時刻，如何轉向煞停為首當
      要務，而非事後以此責難被告乙○○即應負過失之責任，
      且本件車禍依肇事情形以觀，衡諸常情，一般人均無從預
      見，亦無從期待能於此突然之短暫時間內為防免輾過被害
      人之行為及反應，業見上述，故不論被告乙○○當時如何
      轉向，均不足以認其有過失。
  ４、另本件車禍經檢察官送高雄市政府交通局車輛行車事故鑑
      定委員會鑑定及覆議，亦均認被告乙○○無肇事原因，有
      上開委員會97年7 月29日高市車鑑字第0970002544號鑑定
      意見書、97年12月3 日高市府交三字第0970064166號覆議
      意見書在卷可稽，亦可供佐證被告應無過失可言。
  ５、綜上，原告之此部份主張，即不足採，被告乙○○既無過
      失可言，則原告主張被告乙○○、龍勳公司亦應負連帶侵
      權行為賠償責任，為無理由。
六、被告丙○○應賠償之金額為若干？
（一）按「因故意或過失，不法侵害他人之權利者，負損害賠償
      責任。」；「汽車、機車或其他非依軌道行駛之動力車輛
      ，在使用中加損害於他人者，駕駛人應賠償因此所生之損
      害。但於防止損害之發生，已盡相當之注意者，不在此限
      。」；「不法侵害他人致死者，對於支出醫療及增加生活
      上需要之費用或殯葬費之人，亦應負損害賠償責任。」、
      「被害人對於第三人負有法定扶養義務者，加害人對於該
      第三人亦應負損害賠償責任。」；「不法侵害他人致死者
      ，被害人之父、母、子、女及配偶，雖非財產上之損害，
      亦得請求賠償相當之金額。」，民法第184 條第1 項前段
      、第191 條之2 、第192 條第1 項及第2 項、第194 條分
      別定有明文。被告丙○○駕駛機車過失肇事致被害人葉婉
      亭死亡之上開事實屬實，業如前述，原告自得依上開規定
      請求被告賠償原告因此所受之損害。
（二）原告所得請求之各項賠償金額：
  １、醫療費用及扶養費用部份：
      原告2 人各得請求賠償支出醫療費用之損失1,225 元；另
      原告丁○○得請求賠償扶養費用損失412,818 元，原告己○○得請求賠償扶養費用損失668,372 元，為被告丙○○
      所不爭執，自應准許。
  ２、殯葬費用部份：
      按「殯葬費為收殮及埋葬費用，其賠償範圍應以實際支出
      之費用，並斟酌被害人當地之習俗、被害人之身分、地位
      及生前經濟狀況決定之。」，有最高法院92年度台上字第
      1427號判決要旨可參。原告2 人共為被害人葉婉亭支出殯
      葬費用1,443,530 元，雖業據原告提出新光人生服務有限
      公司等之收據3 張為證，並為被告所不爭執真正，足認屬
      實，惟本院審酌被害人葉婉亭死亡時為國立高雄高雄餐旅
      學院之學生，將於97年度畢業，業據原告陳明在卷，以被
      害人為當年度畢業生之學生之身分、地位及其為學生應尚
      無特別佳之經濟狀況等情，認原告各請求721,765 元之殯
      葬費用，尚屬過高，而應以300,000 元（共600,000 元）
      始為適當合理，其此部份之請求，應予准許；至原告逾此
      數額之請求，應認過高，不應准許。
  ３、精神慰撫金部份：
      按，精神慰撫金金額之酌定，除被害人所受之傷害程度外
      ，尚應審酌兩造之身份地位、學識經歷、財產狀況、痛苦
      程度等情節而定之。本院審酌被害人葉婉亭為青春年華之
      學生，本有美好之人生，竟因本件車禍而死於聯結車車輪
      下，其死狀甚為悲慘，原告2 人精神上自受有極大之痛苦
      ；原告丁○○曾擔任屏東縣內埔鄉鄉民代表及內埔鄉農會
      理事長，現擔任屏東縣內埔鄉鄉長機要祕書及民進黨全國
      黨代表，名下有房屋、土地等不動產4 筆，原告己○○曾
      擔任同濟社財務長，現為允陽青果行負責人，名下有房屋
      、土地、田賦等不動產等共20餘筆；被告為高職肄業，目
      前失業，之前曾在餐廳工作，平均每月薪資約18500 元，
      名下無不動產等財產等情，業據兩造陳明在卷，並有兩造
      之稅務電子閘門財產所得調件明細表（卷第37頁以下）等
      在卷可稽，等兩造之上開身分、地位、經濟能力，及原告
      2 人所受之精神痛苦程度等一切情狀，認原告2 人各請求
      2,000,000 元之精神慰撫金，尚屬合理，應予准許。
  ４、綜上各項金額，原告丁○○得請求被告給付醫療費用1,22
      5 元、喪葬費用300,000 元、扶養費用412,818 元、精神
      慰撫金2,000,000 元，合計共2,714,043 元，原告己○○
      得請求被告給付醫療費用1,225 元、喪葬費用300,000 元
      、扶養費用668,372 元、精神慰撫金2,000,000 元，合計
      共2,96 9,597元。
（三）末按「保險人依本法規定所為之保險給付，視為被保險人
      損害賠償金額之一部分；被保險人受賠償請求時，得扣除
      之。」，強制汽車責任保險法第32條定有明文。原告2 人
      共已領取汽車強制責任保險理賠1,500,000 元，並由原告
      2 人各分配得750,000 元，業見前述。從而原告2 人得請
      求被告賠償之金額，於扣除已領取之上開強制汽車責任險
      賠償之750,000 元保險金額後，原告丁○○得向被告請求
      之賠償金額應為1,964,043 元；原告己○○得向被告請求
      之賠償金額應為2,219,597 元。
七、綜上所述，原告依侵權行為之法律關係請求被告給付之上開
    金額，於原告丁○○得請求被告給付1,964,043 元，原告己○○得請求被告給付2,219,597 元，及均自起訴狀繕本送達
    翌日之99年3 月24日起至清償日止，按週年利率5%計算之利
    息部份，為有理由，應予准許；至於原告逾此部分之請求，
    為無理由，應予駁回。
八、本判決主文第1 項就原告勝訴部份，兩造分別陳明願供擔保
    ，聲請宣告假執行或免為假執行，經核並無不合，爰分別酌
    定相當之擔保金額併予宣告之。至於原告其餘假執行之聲請
    ，因訴之駁回而失所依附，不應准許，應併予駁回。
九、訴訟費用負擔之依據：民事訴訟法第79條。
中    華    民    國    99    年    6     月    28    日
                  民事第四庭  法  官  郭文通
正本係照原本作成。
如對本判決上訴，須於判決送達後20日內向本院提出上訴狀。
中    華    民    國    99    年    6     月    28    日
                              書記官  黃琬婷

司法院資訊處製作；財團法人民間司法改革基金會備份。
